【裁判字號】    99,交聲,1712
【裁判日期】    990812
【裁判案由】    聲明異議
【裁判全文】
臺灣高雄地方法院交通事件裁定        99年度交聲字第1712號
原處分機關  交通部公路總局高雄區監理所
異  議  人
即受處分人  甲○○
上列異議人因違反道路交通管理處罰條例案件，對於交通部公路
總局高雄區監理所民國99年5 月20日所為之裁決（高監營裁字第
裁80-NO0000000號），聲明異議，本院裁定如下：
    主  文
原處分撤銷。
甲○○汽車駕駛人，駕駛汽車經測試檢定酒精濃度超過規定標準
，吊扣普通輕型機器腳踏車駕駛執照壹年，並應接受道路交通安
全講習。
    理  由
一、聲明異議意旨略以：異議人即受處分人甲○○（下稱異議人
    ）於民國97年11月4 日晚上7 時24分許，飲酒後騎乘車牌號
    碼ZDC-298 號輕型機車，行經高雄縣鳳山市○○路鳳甲國中
    前為警攔查，經警測得其呼氣中酒精濃度達每公升0.56毫克
    ，已超過規定標準（0.55毫克以上），遂予以製單舉發，原
    處分機關乃裁處異議人新臺幣（下同）45,000元罰鍰，並吊
    扣普通小型車駕駛執照12個月及施以道安講習；惟異議人因
    上開公共危險犯行，業經臺灣高雄地方法院檢察署檢察官以
    97年度偵字第32564 號為緩起訴處分確定，並命異議人向指
    定之公益團體、地方自治團體或社區提供50小時之義務勞動
    確定，異議人亦已依緩起訴內容履行，是原處分機關對罰鍰
    部分重複開罰，顯然違反「一事不兩罰」之原則，為此依法
    聲明異議，請求撤銷原處分有關交通罰鍰部分等語。
二、按汽車駕駛人飲用酒類後其吐氣所含酒精濃度超過每公升0.
    25毫克者，不得駕車，道路交通安全規則第114 條第2 款定
    有明文。又汽車駕駛人，駕駛汽車經測試檢定有酒精濃度超
    過規定標準者，處15,000元以上60,000元以下罰鍰，並當場
    移置保管其車輛及吊扣其駕駛執照1 年；另汽車駕駛人，有
    第35條第1 項規定之情形，應接受道路交通安全講習。道路
    交通管理處罰條例第35條第1 項第1 款、第24條第1 項第2
    款亦有明定。
三、經查：本件異議人於上開時、地，酒後騎乘上開車號之輕型
    機車而為警攔查，經警測得其呼氣中酒精濃度達每公升0.56
    毫克，遂予以製單舉發，原處分機關乃裁處異議人45,000元
    罰鍰，並吊扣普通小型車駕駛執照12個月及施以道安講習等
    情，有高雄縣政府警察局舉發違反道路交通管理事件通知單
    、酒精測試單、交通部公路總局高雄區監理所99年5 月20日
    高監營裁字第裁80-NO0000000號裁決書在卷可稽；又異議人
    上開公共危險犯行，經警移送臺灣高雄地方法院檢察署，該
    署檢察官乃於98年2 月20日以97年度偵字第32564 號為緩起
    訴處分，緩起訴期間為1 年，並命異議人應於緩起訴處分確
    定後屆滿前6 個月內向指定之公益團體、地方自治團體或社
    區提供50小時之義務勞務，而異議人依規定服滿50小時義務
    勞務，緩起訴處分亦於99年3 月18日期滿等情，有上開緩起
    訴處分書、臺灣高等法院被告前案紀錄表、臺灣高雄地方法
    院檢察署檢察官執行緩起訴處分命令通知書、緩起訴案件處
    遇報告書在卷可查，是此部份之事實，堪予認定。從而本件
    茲應審究者，乃異議人上開緩起訴處分所負之負擔，與原處
    分機關裁罰異議人之內容，是否違反行政罰法所規定「一事
    不二罰」之內容，茲分述如下：
  (一)關於罰鍰部分：
    1.行政罰法第26條固明定一事不二罰，依其立法理由觀之，
      「一行為同時觸犯刑事法律及違反行政法上義務規定時，
      由於刑罰與行政罰同屬對不法行為之制裁，而刑罰之懲罰
      作用較強，故依刑事法律處罰，即足資警惕時，實無為一
      事二罰再處行政罰之必要。且刑事法律處罰，由法院依法
      定程序為之，較符合正當法律程序，應予優先適用。但罰
      鍰以外之沒入或其他種類行政罰，因兼具維護公共秩序之
      作用，為達行政目的，行政機關仍得併與裁處。」故刑罰
      與行政罰，其處罰行為人違法行為之目的相同。若依刑事
      法律處罰，已足資警惕行為人時，實無為一事二罰再處行
      政罰之必要。刑事訴訟法第253 條之2 規定，命被告為金
      錢給付、勞務給付及處遇措施的部分，應得被告之同意（
      因涉及被告之人身自由及財產的拘束，且產生未經裁判即
      終局處理案件之實質效果，自應考慮被告之意願）。上開
      金錢給付、勞務提供雖均不屬「刑罰」性質，但實質上均
      係對行為人的制裁，並且也造成行為人財產、自由、尊嚴
      等權利不利的影響。故本件檢察官所為對於異議人為緩起
      訴處分，並命向指定之公益團體、地方自治團體或社區提
      供50小時之義務勞務，已產生實質刑罰之效果，而非不起
      訴處分甚明。是則，本件對於金錢裁罰部分，已依懲罰作
      用較強之刑事法律制裁後，即無再依行政法為相同處罰之
      必要。
    2.而本件異議人所受之緩起訴處分固非刑法所定刑罰之種類
      ，然已對異議人之名譽、心理產生相當制約並剝奪其人身
      自由等權益，亦應可實質該當行政罰法第26條第1 項之「
      依刑事法律」之處罰。據此，原處分機關依道路交通管理
      處罰條例第35條第1 項第1 款之規定，對異議人上開酒後
      駕車之違規行為予以裁處罰鍰時，自不得再科處行政罰對
      於異議人予以重複處罰。至道路交通管理處罰條例第35條
      第8 項固規定：「前項汽車駕駛人，經裁判確定處以罰金
      低於本條例第92條第3 項所定最低罰鍰基準規定者，應依
      本條例裁決繳納不足最低罰鍰之部分。」，亦即倘駕駛人
      所支付之緩起訴處分金，未達道路交通管理處罰條例第92
      條第3 項所定最低罰緩基準規定者，固須補繳不足最低罰
      緩之部分，惟本件緩起訴處分係令行為人向指定之機關提
      供義務勞動服務，並非命給付金錢，無比較基準，即不生
      前揭條項補繳罰金不足最低罰鍰之差額問題，故原處分機
      關逕以異議人酒精濃度超過規定標準，對其裁處罰鍰45,0
      00元部分，即有未恰。
  (二)關於吊扣普通小型車駕駛執照12個月部分：
    1.按汽車駕駛人，因違反本條例及道路交通安全規則之規定
      ，受吊銷駕駛執照處分時，吊銷其持有各級車類之駕駛執
      照，道路交通管理處罰條例第68條定有明文。此規定係於
      94年12月14日修正公布，並於95年3 月1 日施行，而修正
      前之道路交通管理處罰條例第68條則係規定「汽車駕駛人
      ，因違反本條例及道路交通安全規則之規定，受吊扣或吊
      銷駕駛執照處分時，吊扣或吊銷其持有各級車類之駕駛執
      照」，觀其修法意旨，係以「原條文將違規駕駛人所持有
      之各級車類駕駛執照一併吊扣或吊銷，失之過酷，影響人
      民工作及生活甚鉅」為由，而刪除吊扣駕駛人駕駛執照時
      ，應吊扣駕駛人持有各級車類駕駛執照之規定，是依現行
      道路交通管理處罰條例，已無得吊扣駕駛人所持有他級駕
      駛執照之依據存在，從而，於為吊扣駕駛人駕駛執照之處
      分時，自僅得吊扣駕駛人違規時所駕駛該級車類之駕駛執
      照，以限制其繼續駕駛該級車類行駛道路之權利，若駕駛
      人並無該級車類之駕駛執照，即無從執行吊扣駕駛執照之
      處分，而僅係應否依道路交通管理處罰條例第22條第1 項
      規定處罰駕駛人之問題。
    2.查異議人領有較高級之普通小型車駕駛執照，未領有輕型
      機車駕駛執照乙節，此有公路監理電子閘門證號查詢汽車
      、機車駕駛人資料在卷足憑。而本件異議人既係駕駛輕型
      機車違反道路交通管理處罰條例第35條第1 項第1 款之規
      定，依前揭說明，僅能吊扣其輕型機車駕駛執照12個月，
      並無得吊扣異議人持有他級駕駛執照之依據，又上開處置
      方式，雖可能產生無照駕駛之駕駛人，反而較有照駕駛之
      駕駛人，得受有無需受吊扣駕駛執照處罰利益之疑慮，然
      此可由主管機關利用電腦資料或在普通小型車駕照上註記
      或其他方式來執行，尚難逕謂無法執行（臺灣高等法院暨
      所屬法院98年法律座談會刑事類提案第20號決議意旨參照
      ），是原處分機關以異議人有上開違規行為，裁處吊扣異
      議人之普通小型車駕駛執照，自難謂係適法之處分。
  (三)關於裁處施以道路交通安全講習部分：
    1.原處分施以道安講習部分，係預防將來再犯危險之管制罰
      ，而有別於前揭針對已發生違規事實科處罰鍰之行政秩序
      罰，屬行政罰法第26條第1 項但書所稱之其他種類行政罰
      ，原處分機關雖不得就該同一違規事實再處以罰鍰，然仍
      得裁處罰鍰以外之行政罰，是原處分機關依道路交通管理
      處罰條例第35條第1 項第1 款、24條第1 項第2 款規定施
      以道路交通安全講習，自無不合。
四、綜上，原處分機關裁處異議人罰鍰45,000元之行政罰，關於
    罰鍰部分，尚有未洽，又原處分機關裁處異議人吊扣普通小
    型車駕駛執照12個月，亦有未合，依法應僅得吊扣其輕型機
    車駕駛執照12個月，另原處分機關裁處施以道路交通安全講
    習部分，於法則無不合，惟原處分既有上述瑕疵，自無可維
    持，應由本院將原處分全部撤銷，並依道路交通管理處罰條
    例第35條第1 項第1 款、第24條第1 項第2 款之規定，自為
    裁定如主文第2 項所示。
五、據上論斷，應依道路交通案件處理辦法第20條前段，裁定如
    主文。
中    華    民    國    99    年     8    月    12    日
                    交通法庭    法  官    王俊彥
如不服本裁定應於送達後5 日內向本院提出抗告狀。
以上正本證明與原本無異。
中    華    民    國    99    年    8     月    12    日
                                書記官    黃園芳

司法院資訊處製作；財團法人民間司法改革基金會備份。
